【裁判字號】    96,簡上,35
【裁判日期】    970421
【裁判案由】    給付票款
【裁判全文】
臺灣宜蘭地方法院民事判決  96年度簡上字第35號
上  訴  人  丙○○
訴訟代理人  吳振東律師
被上訴人    乙○○
上列當事人間請求給付票款事件，上訴人對於民國96年3月15日
本院羅東簡易庭95年度羅簡字第188號第一審判決提起上訴，於
民國97年4月7日經言詞辯論終結，本院判決如下：
    主  文
原判決廢棄。
被上訴人應給付上訴人新臺幣拾肆萬元，及自民國九十五年六
月十六日起至清償日止，按週年利率百分之六計算之利息。
第一、二審訴訟費用新臺幣玖仟壹佰元由被上訴人負擔。
    事實及理由
壹、上訴人起訴主張：緣訴外人甲○○為元太水電工程行之負責
    人，於民國95年4月18日將被上訴人名義所簽發如附表所示
    之支票1紙（下稱系爭支票）交付上訴人，同時簽發到期日
    95年6月16日，票載金額新臺幣（下同）34萬元之本票1紙做
    為擔保，其上並載明：「如支票JG0000000於95年6月16日兌
    現，則此本票無效」等語，上訴人嗣後將該支票轉讓與訴外
    人黃美娟。詎訴外人甲○○以元太水電工程行名義所簽發之
    支票，自95年4月17日起有不獲支付之情事，被上訴人為規
    避發票人之責任，竟於同年5月19日向中華商業銀行辦理支
    票存款帳戶印鑑掛失，另於同年6月9日辦理系爭支票之掛失
    止付，故訴外人黃美娟於同年6月16日為付款提示時，未獲
    支付，上訴人乃給付訴外人黃美娟票面金額後取回該支票。
    而系爭支票既為被上訴人授權訴外人甲○○所簽發使用，並
    非遭人偽造，自應負給付票款之責。為此，爰依票據之法律
    關係提起本訴，並請求判命被上訴人應給付上訴人給付34萬
    元，及自95年6月16日起至清償日止，按週年利率6%計算之
    利息等語。
貳、被上訴人固不否認系爭支票上之印文為真正，惟辯稱：其不
    認識更未授權訴外人甲○○簽發系爭支票，因該紙支票及印
    章均失竊，故曾先後辦理印章及支票掛失。系爭支票上之金
    額、發票日均非其所寫，蓋用之印章則係遭不詳姓名之人盜
    用等語置辯，並聲明：上訴駁回。
參、原審對於上訴人之請求，判決上訴人全部敗訴，上訴人全部
    聲明不服，求為廢棄原判決，並判命被上訴人應給付上訴人
    給付34萬元，及自95年6月16日起至清償日止，按週年利率6
    %計算之利息。被上訴人則求為判決駁回上訴。
肆、本院之判斷：
一、上訴人主張持有由訴外人甲○○交付之系爭支票，其上蓋有
    被上訴人為發票人之印文，嗣上訴人將該支票轉讓與訴外人
    黃美娟，由訴外人黃美娟於95年6月16日為付款之提示。惟
    訴外人黃美娟未獲支付，上訴人乃給付訴外人黃美娟票面金
    額後取回該支票事實，業據提出支票暨退票理由單為證（詳
    原審卷第14頁），被上訴人對於系爭支票發票人欄之印章係
    真正，並不爭執，依民事訴訟法第358條第1項之規定，應推
    定該支票為真正。
二、被上訴人否認上開支票為其所簽發，並以前詞置辯。經查：
（一）按支票為無因證券，執票人行使票據上權利，就支票之取
      得，有無正當原因，或有無對價，自不負證明之責。又發
      票人欄之印章如為真正，即應推定該支票亦屬真正。申言
      之，得據以判斷該支票係為發票人作成。倘主張其印章係
      被盜用時，則被盜用之事實，依舉證責任分配之原則，轉
      應由為此主張者負舉證責任（最高法院70年台上字第4339
      號、69年台上字第1300號、74年台上字第461號判例參照
      ）。查系爭支票既推定為真正，則被上訴人主張其印章遭
      盜用，依上開說明，應由被上訴人負舉證之責。
（二）被上訴人主張系爭支票及印章失竊，曾先後於95年5月19
      日向中華商業銀羅東分行掛失舊印鑑，及同年6月9日向同
      分行對系爭支票掛失止付，並提出喪失圖章更換新印鑑暨
      單摺掛失止付（補、換發）申請書（詳原審卷第9頁），
      及票據掛失止付通知書、遺失票據申報書（詳原審卷第10
      、13頁）為證，雖其申請掛失印章及系爭支票均在該支票
      票載發票日前，惟查：
 （1）被上訴人於原審陳稱：其用票習慣是開多少就存入多少，
      支票及印章平常都一起放在抽屜等語（詳原審卷第60頁）
      ，有關用票習慣部分，核與被上訴人之中華商業銀行存款
      明細分戶帳相符（詳本審卷第55至79頁），足證被上訴人
      使用支票相當審慎。惟其於本院先辯稱，其發現印章不見
      ，至銀行掛失，更換印鑑，經銀行提醒，回去找支票，才
      發現有一張票頭被撕掉等語（詳本審卷第95頁）。嗣則復
      辯稱：系爭支票遺失時，是否連同存根聯被取走，因支票
      存根聯其已經丟了，所以記不得了等語（詳本審卷第110
      頁），其就支票遺失之情狀先後所述已有不一，且核與其
      平時用票之審慎態度迥異，自顯有可議。
 （2）依一般使用支票經驗，均會按票號順序簽發，被上訴人於
      本院亦自承其是按照票號順序開下來（詳本審卷第95頁）
      。而依中華商業銀行96年10月15日（96）中華羅字第0145
      號函覆被上訴人之對帳單及支票影本所示，其中系爭支票
      之前後號碼之支票，即票號JG0000000、JG0000000及JG00
      00000號（詳本審卷第48、53、52頁）均為被上訴人所簽
      發並蓋用其舊印章，而經執票人向付款人提後，均獲兌現
      。再者，被上訴人雖於95年5月19日向銀行掛失支票存款
      戶舊印鑑，惟於95年5月23日通知銀行憑舊式印鑑付款之
      支票中，尚包括票號JG0000000號之支票。準此，被上訴
      人所有之印鑑章，苟真遭竊，則其如何在支票票號在系爭
      支票後之JG0000000、JG0000000、JG0000000號支票上蓋
      用？又倘印鑑章係在被上訴人簽發JG0000000、JG0000000
      、JG0000000號支票後始遺失，惟依被上訴人用票之審慎
      態度，應可於簽發JG0000000、JG0000000號支票時即可發
      現系爭支票已遺失，惟其辯稱係辦理印鑑掛失時，經銀行
      提醒始發現系爭支票遺失，核與常情不符。此外，被上訴
      人復未能就其印章遭盜用之事實舉證以實其說，本院認其
      所辯印章及系爭支票遺失，而遭人盜用簽發之事實，尚非
      可採。
三、綜上所述，被上訴人抗辯系爭支票係遭他人盜用印章而簽發
    為無可採。從而，上訴人本於票據之法律關係請求被上訴人
    給付票款34萬元，及自95年6月16日起至清償日止，按週年
    利率6%計算之利息為有理由，應予准許。原審為上訴人敗訴
    之判決，尚有未恰。上訴意旨指摘原判決不當，求予廢棄改
    判，為有理由。爰由本院予以廢棄改判，如主文第2項所示
    。
四、本件事證已臻明確，兩造其餘攻擊防禦方法，核與判決結果
    不生影響，爰不一一論述，併此敘明。
據上論結，本件上訴為有理由，依民事訴訟法第436條之1第3項
、第450條、第78條，判決如主文。
中    華    民    國    97    年    4     月    21    日
                  民事庭  審判長  法  官  楊麗秋
                                  法  官  林翠華
                                  法  官  張育彰
以上正本係照原本作成。
本判決不得上訴。
中    華    民    國    97    年    4     月    23    日
                                  書記官  藍友隆
附表
┌────┬───┬───────┬───┬──────┬────┬────┐
│支票號碼│發票人│金額（新臺幣）│背書人│付款人      │發票日  │ 提示日 │
├────┼───┼───────┼───┼──────┼────┼────┤
│JG009557│乙○○│34萬元        │黃美娟│中華商業銀行│95年6月 │95年6月 │
│1       │      │              │      │羅東分行    │16日    │16日    │
└────┴───┴───────┴───┴──────┴────┴────┘


司法院資訊處製作；財團法人民間司法改革基金會備份。
